臺灣高等法院臺南分院刑事裁定
110年度毒抗字第67號
抗  告  人  臺灣雲林地方檢察署檢察官
被      告  黃燕飛


上列抗告人因聲請觀察、勒戒案件（臺灣雲林地方檢察署109年
度毒偵字第647號），不服臺灣雲林地方法院中華民國110年1月5
日裁定（109年度毒聲更一字第4號），提起抗告，本院裁定如下
：
    主  文
抗告駁回。　　
    理  由
一、抗告意旨略以：㈠美沙冬替代療法並非對所有濫用毒品者均
    有戒癮或緩解之效果，更不具有對甲基安非他命成癮者緩解
    毒癮之療效，美沙東替代療法僅對施用海洛因者具有改善並
    降低愛滋病感染之效果，故檢察官就被告僅施用甲基安非他
    命者，所為預防再犯之緩起訴處分命令，係依醫師之評估報
    告，令按時至醫院依醫師指示完成門診治療、心理治療及社
    會復健治療，並無附加美沙冬替代療法之附加條件，原裁定
    指摘檢察官未考量被告是否適宜進行美沙冬替代療法，並無
    醫學上之依據。㈡毒品危害防制條例第24條修正前，並無檢
    察官得為緩起訴處分之規定，修正後雖採「觀察、勒戒」、
    「附命緩起訴處分」雙軌制，但依刑事訴訟法第253條之1、
    第253條之2規定，可認檢察官應以聲請觀察、勒戒為原則，
    例外符合緩起訴條件時，始得為附命緩起訴處分，檢察官對
    於是否為附命緩起訴處分，本得依立法目的妥為斟酌、裁量
    。㈢基於憲法應保障人民生存權，及根據國民生存照顧提供
    基本給付之理念，為協助施用毒品者復歸社會，對於經監獄
    監禁處遇後仍再犯施用毒品者，更應恢復以機構內、外治療
    協助其戒除毒癮，此即毒品危害防制條例第20條第3項修正
    後，關於「3年後再犯」之立法真諦，除檢察官優先適用第2
    4條命附條件緩起訴處分處遇外，對於施用毒品初犯者，即
    應適用第20條第1項、第2項為機構內之觀察、勒戒或強制戒
    治，最高法院109年度台上大字第3826號大法庭裁定可參。㈣
    本件檢察官考量被告固坦承施用第二級毒品，且具狀請求進
    行戒癮治療，但能否僅以1次尿液檢驗結果，即認有長期施
    用毒品之跡象，更因此而命其以美沙冬替代療法戒癮，顯有
    疑問。㈤為使被告早日脫離毒品桎梏，得以復歸家庭、社會
    ，重拾幸福人生，故依裁量之結果，認為應向法院聲請觀察
    、勒戒，而檢察官已經依警局之報告資料，得知被告查獲過
    程及驗尿情形，且未曾經觀察、勒戒，於審酌各項資料及訊
    問筆錄後，向原審法院聲請觀察、勒戒，請求撤銷原裁定，
    命被告入觀察、勒戒處所，實施觀察、勒戒等語。
二、毒品危害防制條例第35條之1第1款規定：「本條例中華民國
    一百零八年十二月十七日修正之條文施行前犯第十條之罪之
    案件，於修正施行後，依下列規定處理：二、審判中之案件
    ，由法院或少年法院（地方法院少年法庭）依修正後規定處
    理」毒品危害防制條例民國108年12月17日修正公布後，於1
    09年7月15日生效施行，本件檢察官於109年8月24日向原審
    法院聲請觀察勒戒，應適用現行毒品危害防制條例之相關規
    定，先予敘明。
三、犯第10條之罪者，檢察官應聲請法院裁定，或少年法院（地
    方法院少年法庭）應先裁定，令被告或少年入勒戒處所觀察
    、勒戒，其期間不得逾二月。第20條第1項及第23條第2項之
    程序，於檢察官先依刑事訴訟法第253條之1第1項、第253條
    之2第1項第4款至第6款或第8款規定，為附條件之緩起訴處
    分時，或於少年法院（地方法院少年法庭）認以依少年事件
    處理法程序處理為適當時，不適用之。毒品危害防制條例第
    20條第1項、第24條第1項定有明文。查：被告坦承於109年6
    月2日9時許，在雲林縣○○鎮○○里○○00○0號住處，以吸食煙霧
    方式施用甲基安非他命等情，有雲林縣警察局西螺分局委託
    檢驗尿液代號與真實姓名對照認證單、代號與真實姓名對照
    表、立人醫事檢驗所濫用藥物尿液檢驗報告可佐，而被告未
    曾因施用毒品案件經觀察、勒戒，有臺灣高等法院被告前案
    紀錄表可查，且被告施用第二級毒品，非死刑、無期徒刑或
    最輕本刑三年以上有期徒刑之罪，則被告本件犯行，同時符
    合毒品危害防制條例第20條第1項聲請觀察、勒戒，及刑事
    訴訟法第253條之1第1項、毒品危害防制條例第24條第1項附
    命緩起訴處分之要件，要無疑義。
四、人民身體之自由應予保障，為憲法第8條所明定，而於人身
    自由之限制達到剝奪之情形，則應按其實際剝奪之方式、目
    的與造成之影響，在審查上定相當之標準，除考量憲法有無
    特別規定及所涉基本權之種類外，尚須視案件涉及之事物領
    域、侵害基本權之強度與範圍、所欲追求之公共利益、有無
    替代程序及各項可能程序之成本等因素，綜合判斷而為認定
    （司法院釋字第392號、第588號、第636號、第664號解釋意
    旨參照）。而人民身體之自由受刑事處分應受憲法第8條之
    保障，其主要意旨在於：限制或剝奪人民身體之自由的處罰
    ，採法官保留，非由法院依法定程序，不得審問處罰。法官
    保留具有事前審查之性質，刑事處分依憲法第8條採法官保
    留，亦即其處分應先經法院（法官）之裁判，始得為之。此
    為司法之事前審查的態樣，亦為不同權力機關各司其職之權
    力分立原則（司法院釋字第532號、第690號、第708號解釋
    意旨參照）。毒品危害防制條例第20條第1項對於施用毒品
    者之觀察、勒戒，屬剝奪人身自由性質之刑事處分，期間為
    2個月以下，如經觀察、勒戒後，有繼續施用之傾向，依同
    條第2項後段規定，應由檢察官聲請裁定強制戒治，期間為6
    個月以上，不得逾1年，是觀察、勒戒裁定，已有實質上替
    代刑罰之效果，期間非短，對人身自由之限制與拘役、有期
    徒刑等刑罰並無不同，是法院對於檢察官之聲請，並非不得
    為適度之司法審查。
五、針對108年12月17日修正公布，109年7月15日生效施行之毒
    品危害防制條例，關於施用毒品者所採取之刑事政策，最高
    法院109年度台上字第3826號判決闡明如下：
㈠、87年5 月20日毒品條例公布施行後之刑事政策，對於施用毒
    品者，已揚棄純粹的犯罪觀，雖強調「除刑不除罪」之理念
    ，認為施用毒品者具有「病患性犯人」之特質，惟囿於當時
    戒治及醫療體系均不完整、專業人員欠缺且戒毒知識尚有不
    足，社會大眾仍視施用毒品者為「犯人」而非「病患」，暨
    相關戒毒及事後之追蹤、輔導配套措施亦不完備，其刑事政
    策明顯將施用毒品者偏向「犯人」身分處理，導致監獄人滿
    為患，且施用毒品人口不減反增。為此，戒毒政策不得不改
    弦易轍，開始正視施用毒品者實屬「病患」之特質。先於97
    年新增毒品條例第24條附命完成戒癮治療緩起訴制度，確立
    「附命完成戒癮治療緩起訴處分」及「觀察、勒戒或強制戒
    治」雙軌治療模式。本次修正之毒品條例第20條第3項及第2
    3條第2項，雖僅將原條文之再犯期間由「5年」改為「3年」
    ，惟鑑於將施用毒品者監禁於監獄內，僅能短期間防止其接
    觸毒品，因慣用毒品產生之「心癮」根本無法根除，並慮及
    毒品條例施行多年累積之戒毒經驗及實效，暨逐步擴充之醫
    療、戒癮機構、專業人力、社區支援系統等資源，尤以本次
    毒品條例第24條修正，擴大檢察官對施用毒品者附條件緩起
    訴處分之範圍，使其能視個案具體情形給予適當多元社區處
    遇。本次修正後對於施用毒品者之思維，自應與時俱進，擺
    脫以往側重於「犯人」身分之處罰，著重其為「病患」之特
    質，並以「治療」疾病為出發點，重新評價前揭所謂「3年
    後再犯」之意義。
㈡、毒品戒除不易，須經長期且持續之治療，施用毒品者既被視
    為「病患性犯人」，最佳處遇方式即為治療。對於施用毒品
    者之治療方式，有機構外之處遇（如自行赴醫院戒癮、附命
    完成戒癮治療緩起訴處分等），或機構內之觀察、勒戒或強
    制戒治；至對施用毒品者科以刑罰，無非在運用刑罰之一般
    預防功能以嚇阻毒品之施用。監獄為執行場所而非戒癮專責
    機構，針對施用毒品者及其再犯之特性，法務部於106 年12
    月5 日頒訂之「科學實證之毒品犯處遇模式計畫」，目的即
    是積極引進地區醫療體系之協助，提供毒癮戒治，落實社區
    追蹤輔導及治療之銜接，俾修復創傷、預防再犯。
㈢、機構外之命附條件緩起訴處遇相較於機構內之觀察、勒戒及
    強制戒治而言，前者乃結合醫師、觀護人、社工心理諮商等
    不同領域之專業人員參與之治療措施，目的除在戒除施用毒
    品者身癮、心癮外，並使其能經由於機構外之社會參與及接
    觸，重新塑造生活紀律，改變病態行為，以達治療「病患性
    犯人」之效果；相較於後者於勒戒處所、戒治處所內之觀察
    、勒戒或強制戒治而言，仍不失為監禁治療，且其管理人員
    均為監所矯正人員，各處所之資源多寡、專業人才比例又不
    盡相同，未能跳脫「收容」功能大於「戒治」之刑罰樣貌。
    準此，多方面之機構外處遇顯然優於機構內處遇。是在毒品
    未除罪化前，目前之刑事政策，應先落實「除刑不除罪」之
    各項政策，以司法監督施用毒品者機構外之社區戒癮治療為
    主，機構內之戒癮治療為輔，只有不願參與社區治療或治療
    無效者，始以監禁為最後手段。
六、是以，修正後毒品危害防制條例對於施用毒品者之處遇措施
    ，採取多元且以機構外處遇為主之「除刑不除罪」刑事政策
    ，機構內之監禁措施，屬最後手段，於不願參與社區治療或
    治療無效者方適用之，是法院對於檢察官聲請觀察、勒戒之
    案件，就其裁量權之行使固應予尊重，然如個案中對於檢察
    官聲請觀察、勒戒顯然欠缺最後手段性者，因不符毒品危害
    防制條例對於施用毒品者之前開刑事政策，法院即無從准許
    ，經查：
㈠、被告確實有前開施用第二級毒品甲基安非他命之事實，業如
    上述，而被告本件有何「治療無效果」或「不願參與社區治
    療」之狀況，於檢察官聲請書中並無任何相關之說明。而經
    核閱檢察官所提出之卷證資料，被告警詢筆錄記載：「警方
    在雲林縣○○鎮○○里○○00○0號住處內，查獲我主動交付給警方
    的第二級毒品甲基安非他命1包」、「我於109年6月2日9時
    許，在我住處內施用甲基安非他命，是將毒品放入玻璃球吸
    食器內，以火燒烤吸食煙霧方式施用」、「查獲的毒品是我
    遇到李○○，他問我有好東西要不要試試看，我就說好，之後
    我們一手交錢一手交貨」、「我願意自行提供尿液供警方檢
    驗」，於同日偵訊中並表示：「扣案毒品我主動交給警察，
    我看到警察就將我犯罪東西交給警察，我是109年5月底向李
    ○○取得，我遇到李○○，他問我要不要看一下，我說好，就像
    他買，我是兩天前在住處施用，以玻璃球燒烤方式」等語，
    與其警詢中之供述亦屬一致，而被告於偵查中之供述，與驗
    尿結果相符，聲請書因而依被告上開供述，認定被告有本案
    施用甲基安非他命之犯行，可見被告於偵查中均主動配合相
    關偵查作為，並就犯罪事實無何掩飾或隱匿之情況，並與客
    觀證據相符，則以被告於偵查中所表現之態度，是否有不願
    參與社區治療或治療無效之情況，而有採取與社會隔離之監
    禁式處遇措施之必要，即有疑義。
㈡、檢察官於訊問時，並未就被告是否有參與戒癮治療之意願等
    情訊問被告，此有檢察官偵訊筆錄可查，則檢察官就被告是
    否有不願參與社區治療之情況，本難謂對有利或不利於被告
    之事項，詳盡調查之責。況被告於訊問後經檢察官諭令請回
    ，於檢察官向法院聲請觀察、勒戒前，曾以刑事聲請狀向檢
    察官表示略以：被告家中有母親、配偶、子女待扶養，且被
    告現任職於○○公司，有在職證明書可按，被告坦承犯行，並
    已知錯，請審酌被告符合緩起訴戒癮治療條件，命被告至治
    療機構參與戒癮治療等語（毒偵卷第36-37頁），然檢察官
    就上開為戒癮治療緩起訴處分之請求，並未進行調查，即以
    ：因應毒品危害防制條例第20條、第23條修正施行，法院就
    是否仍適用最高法院95年度第7次及97年度第5次刑事庭會議
    決議所建構體系，容有不同看法，則附戒癮治療之緩起訴處
    分，是否在上開觀察勒戒與否之效力範圍外，而視為業已觀
    察、勒戒，難有定論。再被告雖陳述願意接受戒癮治療，然
    能否由1次尿液檢驗結果，即認為有長期毒品成癮之現跡象
    ，亦值懷疑，況且最高法院以文義解釋作成多數見解，能否
    經得起修法理由及體系解釋挑戰，令人質疑，為使被告早日
    脫離毒品桎梏而得以復歸家庭，故選擇聲請觀察勒戒為由（
    見毒偵卷第61-62頁辦案備忘錄），向原審法院聲請觀察、
    勒戒（抗告理由亦同此意旨），然最高法院關於新修正毒品
    危害防制條例第20條、第23條之適用，業經最高法院109年
    度台上大字第3826號大法庭裁定宣示明確，並無上開所指，
    仍有不同看法之情況，且本次修正，就緩起訴處分相關之毒
    品危害防制條例第24條規定尚未生效施行，亦無何法律修正
    爭議之可言，實無從以此為聲請觀察、勒戒之理由。又前開
    檢察官聲請觀察、勒戒之理由既已認為：「無法僅以被告1
    次採尿陽性反應結果，即認被告有毒品成癮之跡象，為使被
    告早日回歸社會、家庭」等情，卻捨棄社區治療性質之戒癮
    治療方式，而向法院聲請具有監禁性質之觀察、勒戒，實有
    矛盾之處。
㈢、抗告理由另認為，檢察官應以聲請觀察、勒戒為原則，例外
    情況始得為附命完成戒癮治療之緩起訴處分，然由毒品危害
    防制條例第24條及刑事訴訟法第253條之1、第253條之2之規
    定，均無法解釋認為檢察官應以聲請觀察、勒戒為原則，反
    而依修正後毒品危害防制條例對於施用毒品者所採之「除刑
    不除罪」刑事政策，機構內之監禁措施方屬最後手段。抗告
    理由又引用最高法院大法庭109年度台上大字第3826號裁定
    意旨為佐，然該大法庭裁定主要在解釋毒品危害防制條例第
    20條、第23條規定所稱「3年內」或「3年後」再犯之要件如
    何適用，並無抗告理由所指，認為檢察官應以聲請觀察、勒
    戒為原則之意旨。而關於檢察官何以認為被告本件應以觀察
    、勒戒為適當之理由，抗告意旨仍引用上開「能否以1次驗
    尿結果認為有長期毒品成癮跡象」、「為使被告早日復歸社
    會、家庭」等理由，並非可採，已如上述。至於原裁定引用
    關於「美沙冬」替代療法研究報告部分，旨在說明毒品戒癮
    並非僅有監禁一途，仍有其他可資適用之醫療戒癮方式，而
    甲基安非他命適用何種戒癮治療方式，自應由檢察官於參酌
    專業醫療意見後依裁量權之行使而決定之，且抗告意旨既已
    指出：「檢察官就僅施用甲基安非他命者，係依醫師之評估
    報告，令按時至醫院依醫師指示完成門診治療、心理治療及
    社會復健治療」，顯見施用甲基安非他命者，並非無透過醫
    療戒癮之可能。
七、綜上，關於施用毒品者之刑事處遇措施，除依毒品危害防制
    條例第23條第2項規定，應由檢察官提起公訴而無裁量權限
    情況外，係採取「觀察、勒戒」與「附命緩起訴」多元方式
    ，且於毒品危害防制條例修正後，對於施用毒品者採取「除
    刑不除罪」之刑事政策，相較於觀察、勒戒屬限制人身自由
    之刑罰替代措施，附命緩起訴處分則屬以不限制人身自由方
    式，透過施用毒品者自願性、定期性接受醫療機構提供之戒
    癮治療，以同時達到維持被告正常社會生活及戒除毒癮之雙
    重目的，以被告權利侵害性而言，附命緩起訴處分顯屬侵害
    較小之手段，則就被告同時符合「觀察、勒戒」及「附命緩
    起訴」之要件時，檢察官何以選擇侵害較大之「觀察、勒戒
    」方式，應就個案中被告有何「治療無效果」或「不願參與
    社區治療」之具體狀況為適當調查並盡說服法院之責，本件
    依檢察官所提之證據及聲請觀察、勒戒之理由，均無法認為
    被告有何應實施觀察、勒戒之必要，原裁定駁回檢察官觀察
    、勒戒之聲請，核無違誤，抗告意旨依前開理由，指摘原裁
    定不當，尚非可採，均已敘明如上，是本件抗告核無理由，
    應予駁回。　
八、應適用之法律：刑事訴訟法第412條。 
中　　華　　民　　國　　110 　年　　1 　　月　　29　　日
                  刑事第一庭    審判長法　官  楊清安
                                      法　官  陳珍如
                                      法　官  蕭于哲
以上正本證明與原本無異。
不得再抗告。
　　　　　　　　　　　　　　　　　　　書記官  徐振玉 
中　　華　　民　　國　　110 　年　　1 　　月　　29　　日